ACORDAO-COMPLETO-2393568

ACÓRDÃO 1776/2020 ATA 5/2020 - PRIMEIRA CÂMARA

VISTOS, relatados e discutidos estes autos que tratam de ato de concessão de aposentadoria emitidos pela Fundação Universidade Federal de Ouro Preto em favor do ex-servidor Emanuel Torres Breyner;
ACORDAM os Ministros do Tribunal de Contas da União, reunidos em Sessão da 1ª Câmara, com fundamento no art. 71, inciso III, da Constituição Federal, nos arts. 1º, inciso V, e 39, inciso II, da Lei 8.443/1992, no art. 260, § 1º, do RI/TCU e ante as razões expostas pelo Relator, em:
9.1. considerar legal e conceder registro ao ato de concessão de aposentadoria emitido em favor de Emanuel Torres Breyner (XXX.970.566-XX) ;
9.2. dar ciência deste acórdão ao interessado e à Fundação Universidade Federal de Ouro Preto.

Ato de concessão de aposentadoria emitido pela Fundação Universidade Federal de Ouro Preto. Apreciação para fins de registro.

Primeira Câmara

3. Interessado: Emanuel Torres Breyner (XXX.970.566-XX).

13.1. Ministros presentes: Benjamin Zymler (na Presidência), Bruno Dantas e Vital do Rêgo (Relator).
13.2. Ministro-Substituto convocado: André Luís de Carvalho.
13.3. Ministros-Substitutos presentes: Augusto Sherman Cavalcanti e Weder de Oliveira.

VITAL DO RÊGO

Adoto como relatório, o parecer formulado no âmbito do Ministério Público junto ao TCU (peça 12) , representado nos autos pela Procuradora-Geral, Dra. Cristina Machado da Costa e Silva:
Versam os autos sobre o ato inicial de aposentadoria voluntária de Emanuel Torres Breyner, no cargo de professor adjunto da Fundação Universidade Federal de Ouro Preto – UFOP, fundamentada no artigo 40, inciso III, alínea “c”, da Constituição Federal, em sua redação original, com vigência a partir de 25/07/1995 e calculada com proventos proporcionais a 30/35 (peça n.º 8) .
2.	O órgão de controle interno opinou pela ilegalidade do benefício, com a seguinte justificativa (fl. 2 da peça n.º 8) :
“A aposentadoria do servidor foi concedida indevidamente, uma vez que computou-se (sic) tempo de serviço ficto, considerado ilegal pelo TCU (Decisões 561/92, 135/96, 76/97) . O servidor perfez em 24/07/1995, 26 anos, 02 meses e 08 dias, não adquirindo, portanto, o requisito temporal para a aposentadoria”.
3.	A Secretaria de Fiscalização de Pessoal realizou a oitiva do interessado, que se pronunciou-nos autos pelos documentos acostados à peça n.º 5.
4.	Ao instruir o feito, a unidade técnica opinou pela ilegalidade e negativa de registro da presente concessão, por entender que o interessado não detém tempo suficiente para obter aposentadoria com proventos proporcionais a 30/35, sugerindo ainda determinação para suspensão dos pagamentos e reversão do ex-servidor (peças n.ºs 10 e 11) .
5.	Ao analisarmos o mapa de tempo de contribuição do ex-servidor Emanuel Torres Breyner, constante de fls. 9 e 10 de peça n.º 5, verificamos que o inativo averbou tempos prestados anteriormente a seu ingresso na UFOP, no período compreendido entre 1.º/03/1970 e 31/03/1972, que somaram 1 ano, 3 meses e 25 dias. No dia 1.º/04/1972, o interessado ingressou na universidade federal, onde laborou até 25/07/1995, data de sua aposentadoria. Ademais, consta o cômputo de um ano de licença prêmio não gozada que, contada em dobro, corresponde a dois anos, para fins de aposentadoria.
6.	Com efeito, pela impugnação do tempo ficto apontado pelo órgão de controle interno, ex-servidor não acumulou os 30 anos mínimos necessários para se aposentar com a proporcionalidade de 30/35 em 25/07/1995.
7.	Entretanto, suscitamos a disposição fixada pela Súmula TCU n.º 74, segundo a qual:
“Para efeito apenas de aposentadoria proporcional nos limites mínimos - 30/35 (homem) e 25/30 (mulher) - e não para o de acréscimo por tempo de serviço ou qualquer outra vantagem, admite-se a contagem do período de inatividade, daqueles que tenham adquirido o direito a esse benefício antes da promulgação da Emenda Constitucional 20/98, com o objetivo de suprir lacuna deixada pela exclusão de tempo de serviço não computável em face da lei e o de evitar a reversão à atividade de antigos servidores, cujas concessões foram tardiamente submetidas a exame e julgamento do Tribunal de Contas da União”.
8.	Computado o tempo em que o ex-servidor Emanuel Torres Breyner permaneceu inativo, entre 25/07/1995 e 15/12/1998, verificamos que o interessado obtém os 30 anos necessários para atender à exigência temporal do artigo 40, inciso III, alínea “c”, da Constituição, em sua redação original e obter a proporcionalidade mínima de 30/35. Por tal razão, opinamos pela legalidade e registro da presente concessão.
9.	Por todo o exposto, com as devidas vênias de estilo por discordar do encaminhamento proposto pela Sefip às peças n.ºs 10 e 11, esta representante do Ministério Público de Contas opina pela legalidade e registro do ato de aposentadoria de Emanuel Torres Breyner (CPF n.º XXX.970.566-XX) – peça n.º 8.
Eis o Relatório.

não há.

Procuradora-Geral Cristina Machado da Costa e Silva.

APOSENTADORIA. AVERBAÇÃO DE TEMPO FICTO CONSIDERADO IRREGULAR PELO TCU. POSSIBILIDADE DE APLICAÇÃO, NO CASO CONCRETO, DO ENUNCIADO 74 DA SÚMULA DE JURISPRUDÊNCIA DO TCU PARA VALIDAR A CONCESSÃO NO MÍNIMO LEGAL (30/35). LEGALIDADE.

APOSENTADORIA (APOS)

Secretaria de Fiscalização de Pessoal (Sefip).

Aprecia-se, nesta oportunidade, ato de concessão de aposentadoria emitido pela Fundação Universidade Federal de Ouro Preto em favor do Sr. Emanuel Torres Breyner, aposentado no cargo de Professor Adjunto da entidade desde 25/7/1995.
Em análise preliminar, a Sefip identificou que o ex-servidor computou, em seu ato de aposentadoria, 4 anos, 4 meses e 23 dias de tempo ficto tempo, consoante os pareceres PJU 001/1994 (1.484 dias) e PJU 015/1994 (121 dias) (peça 5, p. 8) . 
Considerando o indício de irregularidade mencionado e em razão de haver transcorrido lapso temporal superior a 5 anos entre a disponibilização do ato ao TCU em 30/8/2006, e a análise por esta Corte de Contas, nos termos do Acórdão 587/2011-TCU-Plenário, foi oportunizada, ao interessado, a garantia constitucional ao contraditório (peça 2) . Em paralelo, a Sefip também realizou diligência junto à UFOP com vistas a esclarecer os tempos averbados na aposentadoria em epígrafe (peça 1) . 
Em resposta, a entidade encaminhou a documentação pertinente (peça 5) . O interessado também compareceu aos autos encaminhando seus argumentos por meio da petição juntada na peça 5, p. 6, sustentando, em síntese, que sua concessão se encontra protegida pelos “institutos do direito adquirido e ato jurídico perfeito”.
Após analisar os argumentos e informações apresentadas, a Sefip propõe considerar ilegal o ato em questão, já que uma vez excluído o tempo ficto contado irregularmente, o ex-servidor não teria tempo para se inativar na proporção mínima de 30/35 (consoante deferido no ato em análise) nem mesmo considerando o período que esteve inativo irregularmente entre 25/7/1995 e 25/11/1998.
O Ministério Público junto ao TCU, em seu parecer de peça 12, dissentiu das conclusões da Sefip. Para o MPTCU, com base nas informações contidas nos mapas de tempo de serviço enviados pela entidade e considerando o período que o inativo esteve aposentado entre 25/7/1995 e 16/12/1998 (data da promulgação da Emenda Constitucional 20/1998) , é aplicável o Enunciado 74, da Súmula de Jurisprudência do TCU, fato que permitiria conceder registro ao ato e manter a aposentadoria na proporção mínima (30/35) conforme deferido pela entidade.
II
Registro minha concordância integral com a proposta formulada pelo MPTCU, razão pela qual acolho o parecer de peça 12 por seus próprios fundamentos, valendo-me, para tanto, da técnica da motivação per relationem, nos termos do art. 2º, § 3º, do Decreto 9.830, de 10 de junho de 2019, sem prejuízo de tecer os comentários a seguir.
Conforme se extrai do mapa de tempo de serviço contido na peça 5, p. 9-10, o Sr. Emanuel Torres Breyner, que conta atualmente com 72 anos de idade e está aposentado há mais de 24 anos, tem as seguintes averbações regulares até a data de sua inativação (25/7/1995) :
	Período
	Vínculo
	Tempo averbado

	1/3/1970 à 28/2/1971
	Escola Estadual Dom Silvério (Serviço Público Estadual) 
	1 ano

	1/3/1971 à 1/11/1971
	Escola Dom Frei Manoel cia Cruz (Iniciativa Privada) 
	8 meses

	2/11/1971 à 31/3/1972
	Escola Estadual Dom Silvério (Serviço Público Estadual) 
	4 meses e 28 dias

	1/4/1972 à 25/7/1995
	Universidade Federal de Ouro Preto
	23 anos, 3 meses e 29 dias

	Total
	25 anos, 4 meses e 27 dias

 Além dos tempos regularmente averbados, o inativo possuía 1 ano de licença não gozada, a ser contado em dobro para fins de aposentadoria (peça 5, p. 9) . Com isso, na data da inativação, o interessado contava com 27 anos, 4 meses e 27 dias.
Consoante sustenta o MPTCU, aplica-se ao caso concreto o Enunciado 74, da Súmula de Jurisprudência do TCU, cujo teor transcrevo a seguir:
“Para efeito apenas de aposentadoria proporcional nos limites mínimos - 30/35 (homem) e 25/30 (mulher) - e não para o de acréscimo por tempo de serviço ou qualquer outra vantagem, admite-se a contagem do período de inatividade, daqueles que tenham adquirido o direito a esse benefício antes da promulgação da Emenda Constitucional 20/98, com o objetivo de suprir lacuna deixada pela exclusão de tempo de serviço não computável em face da lei e o de evitar a reversão à atividade de antigos servidores, cujas concessões foram tardiamente submetidas a exame e julgamento do Tribunal de Contas da União
Isso porque, entre 25/7/1995 e 16/12/1998 (data de promulgação da EC 20/1998) , transcorreram 3 anos, 4 meses e 22 dias. Referido lapso temporal é suficiente para preencher a lacuna deixada pelo tempo ficto excluído e, somado aos 27 anos, 4 meses e 27 dias regularmente averbados até 25/7/1995, totalizam 30 anos, 9 meses e 18 dias, período suficiente para permitir manter a aposentadoria em epígrafe nos termos em que foi concedida, na proporção mínima de 30/35. 
Considerando essa ordem de ideias e tendo em vista a aplicação do Enunciado 74 da Súmula de Jurisprudência do TCU, o ato em epígrafe está apto a receber a chancela da legalidade.
Ante o exposto, VOTO para que seja adotada a minuta de acórdão que ora trago ao exame deste Colegiado.
TCU, Sala das Sessões Ministro Luciano Brandão Alves de Souza, em 3 de março de 2020.
Ministro VITAL DO RÊGO 
Relator